【裁判字號】    99,易,2186
【裁判日期】    991029
【裁判案由】    妨害名譽
【裁判全文】
臺灣臺北地方法院刑事判決              99年度易字第2186號
    公  訴  人  臺灣臺北地方法院檢察署檢察官
    被      告  乙○○
    選任辯護人  鄭馨芝律師
上列被告因妨害名譽案件，經檢察官提起公訴（99年度偵續一字
第29號），本院判決如下：
    主  文
乙○○無罪。
    理  由
一、公訴意旨略以：被告乙○○係五分埔地區之住戶，告訴人丙○○則為臺北遷建基地都巿更新股份有限公司之負責人，受
    臺北巿信義區○○路○○段312號地號等146筆土地所有權人
    之委託，辦理該等土地申請實施都巿更新事宜。告訴人於民
    國97年6月23日晚上，在臺北巿永春國民小學視聽教室，辦
    理土地都巿更新案說明會，被告於同日，在該地區住戶甲○○前往上開說明會之途中，在永春國民小學旁邊道路上，即
    該處住戶及過往不特定之行人得以共見共聞情形下，竟向欲
    前往參加說明會之住戶甲○○聲稱：不要去參加說明會，丙○○都是騙人的，根本做不起來，都是「畫唬爛」（臺語）
    等語，公然侮辱告訴人，足以毀損告訴人之名譽。因認被告
    涉犯刑法第309條之公然侮辱罪嫌等語。
二、按犯罪事實應依證據認定之，無證據不得認定犯罪事實；無
    證據能力、未經合法調查之證據，不得作為判斷之依據；不
    能證明被告犯罪或其行為不罰者應諭知無罪之判決，刑事訴
    訟法第154條第2項、第155條第2項、第301條第1項分別定有
    明文。次按認定不利於被告之事實，須依積極證據，苟積極
    證據不足為不利於被告事實之認定時，即應為有利被告之認
    定，更不必有何有利之證據（最高法院30年上字第816號判
    例意旨可資參考）。又事實之認定，應憑證據，如未能發現
    相當證據，或證據不足以證明，自不能以推測或擬制之方法
    ，為裁判基礎；認定犯罪事實，所憑之證據，雖不以直接證
    據為限，間接證據亦包括在內，然無論直接或間接證據，其
    為訴訟上之證明，須於通常一般之人均不致有所懷疑，而得
    確信其為真實之程度者，始得據為有罪之認定，倘其證明尚
    未達到此一程度，而有合理性懷疑之存在時，即無從為有罪
    之認定（最高法院40年臺上字第86號、76年臺上字第4986號
    判例意旨可參）。而告訴人之指訴，係以使被告判罪處刑為
    目的，故多作不利於被告之陳述，自不得以其指訴為被告犯
    罪之唯一證據（最高法院84年度臺上字第5368號判決意旨參
    照）。
三、本案檢察官認被告涉犯公然侮辱犯嫌，無非係以：告訴人之
    指訴及證述、證人甲○○（起訴書誤載為陳秀珠）之證述、
    被告之供述，為其主要論據。
四、訊之被告固對其於前揭時、地，因先行離開上揭土地都巿更
    新案說明會，而在永春國民小學旁邊道路上遇見正前往說明
    會之證人甲○○，而互有交談等情坦承在卷，然堅決否認有
    何公然侮辱告訴人之犯行，辯稱：告訴人在我們這做都市更
    新，我們係住戶，住戶間會閒聊，閒聊過程，應不構成公然
    侮辱，當時係甲○○叫住我，她問我開會內容為何，我回答
    說都差不多，蓋38層樓是不可能，我說我要走了、你可以進
    去聽聽看。我沒有叫她不要去，也沒說「畫唬爛」（臺語）
    ，我從頭到尾都沒講過這句話，剛開始，我還不知道這句話
    意思，直到收到起訴書，去問別人，才知道這句話係騙人之
    意思，我說要蓋38層係不可能之事情，那時，我要趕回去煮
    飯給女兒，我沒有叫甲○○不要參加說明會，我手上揚，係
    說「不可能蓋38層」，我跟她說「不可能」，我也沒提到「
    丙○○」3字等語。
五、被告辯護人辯護意旨略以：告訴人已承認辦理五分埔地區都
    市更新案10幾年都無法成功，故當地住戶對於告訴人辦理都
    市更新之能力頗多質疑，被告係當地住戶，自有權對都市更
    新之公共議題，包括各個都市更新公司及其負責人之能力提
    出其個人見解與批評。又告訴人替五分埔地區之住戶處理產
    權時，疑因能力不足，導致當地住戶之地號、建號極其紊亂
    ，且產生地政機關登記所有權人，與事實上所有權人不符之
    情形，縱令被告質疑告訴人處理都市更新之能力，所陳述亦
    為事實，依法應為不罰，何況此與公共利益攸關，本屬可受
    公評之事，依刑法第311條第3款規定應為不罰。而依證人葛
    憶君於偵查時證稱，其參加告訴人都市更新說明會時，「我
    有聽到台上某人講，說可以蓋38層」，依經驗法則，當時在
    台上者應為告訴人所屬公司之人，而丙○○必然同意其陳述
    ，否則，必會做更正或抗議，由此可證告訴人或其公司必然
    說過可以蓋到38層樓之事。依證人胡慶璋於偵查時證稱，其
    曾聽過不知名之住戶問過他關於告訴人說可以蓋到38層樓這
    事，被告也曾經問他關於告訴人說可以蓋到38層樓之事，且
    「有好幾個人問過，但是我現在只能說大於2人」，故告訴
    人必然說過可以蓋到38層樓，否則不會有如此多人異口同聲
    為相同陳述。證人王進義於偵查時亦明白表示告訴人曾說過
    可以蓋到38層樓，「我是聽告訴人在台上簡報時說的」。告
    訴人不敢承認其本人或公司曾說過這樣的話，係因事後發現
    當地有航高之限制，蓋到38層樓根本不可能，而被告認為告
    訴人說可蓋到38層樓係騙人的，根本做不起來，亦僅不過係
    事實之陳述，依法應為不罰。又被告雖知言論自由，有權對
    都市更新相關公共議題提出個人見解與評論，但仍願與告訴
    人和解，然而，告訴人提出之和解條件，卻要求被告之大伯
    王進湟簽同意書，被告無法與告訴人和解。為此，請求為被
    告無罪判決之諭知等語。
六、證據能力之認定：
    （一）按被告以外之人於偵查中向檢察官所為陳述，除顯有
          不可信之情況者外，得為證據，刑事訴訟法第159條
          之1第2項著有明文。又被告之對質詰問權，係屬憲法
          第8條第1項規定之正當法律程序所保障之基本人權及
          第16條所保障之基本訴訟權，不容任意剝奪；故法院
          於審判中，除有法定情形而無法傳喚或傳喚不到，或
          到庭後無正當理由拒絕陳述者外，均應依法定程序傳
          喚證人到場，命其具結陳述，並通知被告，使被告有
          與證人對質及詰問之機會，以確保被告之對質詰問權
          ；刑事訴訟法第159條之1，均係指已經被告或其辯護
          人行使反對詰問權者而言，如法院已傳喚該陳述人到
          庭，使被告或其辯護人有行使反對詰問權之機會，且
          該項在審判外向法官所為之陳述，或在偵查中向檢察
          官所為之陳述，已經具結，應具備適法之證據能力。
          被告及辯護人雖以：告訴人及證人甲○○於偵查中之
          證述，均未經對質詰問為由，爭執無證據能力（見本
          院1卷99年8月30日準備程序筆錄、本院2卷99年9月20
          日刑事答辯暨準備狀）。然告訴人及證人甲○○於偵
          查中業經依法定程序，以證人身分具結證述，本院審
          酌當時言詞陳述作成時之情況，均經檢察官告知具結
          之義務及偽證之處罰後具結而為任意陳述，俱無違法
          取供或證明力明顯過低之瑕疵，堪認其所為之陳述，
          均應係出於真意，皆具信用性，無顯不可信之情形；
          更何況，告訴人及證人甲○○於本院審理時復由檢察
          官及被告辯護人進行交互詰問，被告之對質詰問權業
          有踐行機會（見本院2卷99年9月27日、99年10月13日
          審判筆錄），且關於告訴人及證人甲○○前之偵訊筆
          錄內容，已經本院逐一提示告以要旨，而由被告、辯
          護人依法辯論，已保障被告之對質詰問權，揆諸前揭
          說明，以告訴人或證人甲○○於偵查中經具結後所為
          之陳述為證據，即無不當，具證據能力。
    （二）按被告以外之人於審判外之言詞或書面陳述，除法律
          有規定者外，不得作為證據；又被告以外之人於審判
          外之陳述，雖不符合同法第159條之1至第159條之4之
          規定，但經當事人於審判程序同意作為證據，法院審
          酌該言詞陳述或書面陳述作成時之情況，認為適當者
          ，亦得為證據；又當事人、代理人或辯護人於法院調
          查證據時，知有第159條第1項不得為證據之情形，而
          未於言詞辯論終結前聲明異議者，視為有前項之同意
          ，刑事訴訟法第159條第1項及第159條之5分別定有明
          文。本件下列引用之其餘各項證據方法之證據能力，
          當事人及辯護人於本院準備程序及審判期日中均未予
          爭執，且迄至言詞辯論終結前亦未再聲明異議，本院
          審酌該等言詞陳述及書面陳述作成時之情況，並無不
          宜作為證據之情事，依刑事訴訟法第159條之5之規定
          ，自得為證據。
七、經查：
    （一）告訴人係臺北遷建基地都巿更新股份有限公司之負責
          人，受臺北巿信義區○○路○○段312號地號等146筆
          土地所有權人之委託，辦理土地申請實施都巿更新事
          宜，且於97年6月23日晚上，在臺北巿永春國民小學
          視聽教室辦理土地都巿更新案說明會，被告同日亦前
          往說明會，其先行離開，適在永春國民小學旁邊道路
          上巧遇證人甲○○，乃與證人甲○○交談，被告向證
          人甲○○表示每次開會內容都一樣、告訴人騙人的等
          情，業經告訴人及證人甲○○證述在卷（見本院2卷9
          9年9月27日審判筆錄、99年10月13日審判筆錄），且
          為被告不爭執（見偵續一字偵查卷第27頁、本院2卷9
          9年10月13日審判筆錄），而可認定。
    （二）按言論可區分為「事實陳述」與「意見表達」，事實
          有能證明真實與否之問題，原則上只有不實之事實陳
          述，始為誹謗罪所欲處罰之言論，意見表達則為主觀
          之價值判斷，無所謂真實與否，雖應受刑法第309條
          之規範，仍應儘可能容許暢所欲言，以實現言論自由
          之憲法價值，惟事實陳述與意見表達在概念上，有時
          難期其涇渭分明，「意見表達」屬為主觀之價值判斷
          ，無所謂真實與否，在民主多元社會各種價值判斷皆
          應容許，不應有何者正確或何者錯誤而運用公權力加
          以鼓勵或禁制之現象，僅能經由言論之自由市場機制
          ，使真理愈辯愈明而達去蕪存菁之效果。又言論自由
          為人民之基本權利，有個人實現自我、促進民主政治
          、實現多元意見等多重功能，維護言論自由即所以促
          進民主多元社會之正常發展，與個人名譽之可能損失
          ，兩相權衡，顯然有較高之價值，國家應給予最大限
          度之保障。
    （三）本件告訴人指訴：被告向證人甲○○聲稱其都是「畫
          唬爛」（臺語）等語一情，雖為被告否認。然觀之證
          人甲○○於偵查中及本院審理時，具結證稱：我問被
          告有無去聽公聽會，被告說那是騙人的、「唬爛」的
          ，他沒能力可以做，他是騙人的；我與被告係鄰居，
          我們話題大部分都係買土地跟都市更新，我在要去開
          會路上遇到被告，當時現場只有我們倆。我問被告有
          無去開會？她說已經進去又出來了，他說「她都隨便
          說、亂講，那是不可能的事情，隨便講講，都是畫唬
          爛」，我跟被告說「她有幫忙我們爭取到買土地的事
          情，給她機會，給她做做看，給她機會看看」，我們
          談話時，沒講很大聲，正常音量，當天我比較晚，後
          來我們分開，我進去聽公聽會，被告當天確實有說「
          畫唬爛」，手還有點往上揚等語（見偵字偵查卷第12
          3頁、本院2卷99年10月13日審判筆錄）大致相符。復
          衡諸證人甲○○與被告為鄰居關係，平日尚會彼此招
          呼及交談，應無恩怨嫌隙，證人甲○○自無刻意誣陷
          被告可能，足認被告確有於與證人甲○○於前揭時、
          地談話時，確有提及「都是畫唬爛」等語。
    （四）而按刑法第309條第1項之公然侮辱罪，須行為人出於
          侮辱他人之惡意，以粗鄙之言語、舉動、文字或圖畫
          侮辱謾罵或為其他輕蔑他人人格之行為；其中，所謂
          「侮辱」，係指直接對人詈罵、嘲笑或其他表示足以
          貶損他人評價之意思。本件被告係與證人甲○○在公
          聽會外閒聊之際，因心中對告訴人辦理之公聽會及都
          巿更新無信心，故對證人甲○○告以前揭情詞，其提
          及之「畫唬爛」（臺語）一語，雖有指某人言行不一
          、說話誠信度較低之意思，但依告訴人之證述，與被
          告之供述（見本院2卷99年10月13日審判筆錄）相互
          勾稽，被告當日未直指告訴人之姓名，且亦未刻意提
          高聲調。本院以一般人（兩人）互相在談論均熟悉之
          人、事、物，不再特別指名道姓，而以「她」代之，
          甚至不提及到主詞情形甚多，與通常生活經驗並無違
          背，認被告供述其未對告訴人指名道姓一情，應屬可
          信。而被告雖在與證人甲○○談話間，有提及「隨便
          說」、「亂講，那是不可能的事情」或「畫唬爛」等
          詞，且即便被告係指告訴人，而為相互交談之證人陳
          秀枝可得知，然被告主觀上有無基於藉此直接對告訴
          人為辱罵、嘲笑或為其他表示足以貶損他人評價之意
          思，或僅係單純屬於私人間隨意閒聊中，自由表達自
          己看法之意，甚有可疑。
    （五）被告復以：曾聽聞都市更新後可蓋38層樓之事，因其
          詢問後，認為不可能，故向證人甲○○為前述意見表
          示等語置辯，並舉證人葛憶君、胡慶璋、王進義於偵
          查時之陳述為憑。告訴人及證人甲○○雖於本院審理
          時結證稱未有告知，或未曾聽聞過都市更新後可蓋38
          曾樓之事，惟此涉及被告主觀上之認知。而依證人葛
          憶君、胡慶璋、王進義於偵查中之陳述（見偵續一字
          第68頁、第78頁、第87頁），可認當時部分居民在系
          爭都市更新議題上，曾存有可否蓋38層樓之訊息，而
          為前述證人葛憶君、胡慶璋、王進義主觀上之認知，
          姑不論被告或證人葛憶君、胡慶璋、王進義等得悉之
          訊息究否真實或僅屬誤傳，倘若被告對此等訊息乃出
          於告訴人處一情具有確信，縱係出於誤認，被告基於
          該認知基礎，因而認告訴人表示之訊息係是「騙人的
          」、「畫唬爛」，並於私下交談中表達其個人看法，
          亦難認被告有何藉前述言詞公然侮辱告訴人之犯意，
          亦即，被告雖然用字遣詞難稱優雅，但其為與證人陳
          秀枝私下閒聊，本難期待其會特意字斟句酌，其所為
          言論內容，顯又與告訴人辦理之都市更新案進展攸關
          ，核非全然可認與公共事務無關，而僅屬情緒抒發性
          質之謾罵，故被告既非在欠缺任何認知基礎下，故對
          告訴人作出過度渲染或無關之攻訐，亦應為對其有利
          之認定。
    （六）再按刑法第309條公然侮辱罪之所謂「公然」者，乃
          指不特定人或多數人得以共見共聞之狀態；而所謂「
          多數人」係包括特定之多數人在內，至其人數，應視
          立法意旨及實際情形已否達於公然之情形而定（司法
          院院字第2033號、第2179號解釋意旨及大法官釋字第
          145號要旨可資參照）。依據證人甲○○上揭證述，
          本件被告於告知其上揭情詞當時，現場僅其與被告2
          人，並無其他路人或旁人在場。衡諸證人甲○○亦證
          稱：其係較遲前往該公聽會等語，故證人甲○○在場
          外適與離場之被告相遇之情，可認當時公聽會外已無
          其他欲前往參加公聽會者，堪屬信實。是以，當時既
          然除被告之外，僅僅證人甲○○1人在場，被告專對
          證人甲○○敘及前述言論時，客觀上只有證人甲○○
          1人，自非屬特定或不特定多數人之情形。更何且，
          倘若被告果如告訴人所指訴，真有意以前揭情詞，公
          然侮辱告訴人時，衡情亦當刻意選擇有他人在旁之時
          ，或大聲為之，惟依證人秀枝之證述，被告並未如此
          而為，益徵被告辯稱其並無公然侮辱告訴人之意思或
          行為等語，非屬無據，尚堪可採。
八、綜上所述，被告辯稱其未有陳述「畫唬爛」云云，固與證人
    甲○○證述相悖，委無可採，然而，因本案既乏相關證據足
    證被告有公然侮辱告訴人之主觀上犯意，或其所為言語足以
    在客觀上直接對告訴人生有減損、貶抑其名譽或社會評價之
    情事，且公然為之，即難認定被告確有公然侮辱告訴人之犯
    行。此外，遍查卷證，又查無其他積極證據，足以證明被告
    確有被訴之犯行，並使本院達到確信。揆諸前揭說明，自應
    對被告為無罪判決之諭知，以免冤抑。
據上論斷，應依刑事訴訟法第301條第1項前段，判決如主文。
本案經檢察官林妙蓁到庭執行職務。
中    華    民    國    99    年    10    月    29    日
                          刑事第八庭  法  官    徐千惠
上正本證明與原本無異。
如不服本判決應於收受送達後10日內向本院提出上訴書狀，並應
敘述具體理由；其未敘述上訴理由者，應於上訴期間屆滿後20日
內向本院補提理由書（均須按他造當事人之人數附繕本）「切勿
逕送上級法院」。告訴人或被害人如對於本判決不服者，應具備
理由請求檢察官上訴，其上訴期間之計算係以檢察官收受判決正
本之日期為準。
                                      書記官    高心羽
中    華    民    國    99    年    10    月    29    日

司法院資訊處製作；財團法人民間司法改革基金會備份。
